【裁判字號】    88,訴,331
【裁判日期】    890928
【裁判案由】    偽造文書等
【裁判全文】
臺灣高雄地方法院刑事判決                          八十八年度訴字第三三一號
    公  訴  人  臺灣高雄地方法院檢察署檢察官
    被      告  卯○○
    被      告  午○○
    共      同  戴國石
    選任辯護人
右列被告因偽造文書等案件，經檢察官提起公訴  (八十七年度偵字第一五六八四號)
及移送併辦（八十八年度偵字第六六一五號），本院判決如左：
    主      文
卯○○、午○○共同連續行使偽造私文書，足以生損害於他人，各處有期徒刑肆月。
    事      實
一、卯○○、午○○二人係夫妻關係，於民國八十五年十一月間，因卯○○在屏東開
    設服裝材料行且籌備開設砂石場，需要大量資金，其等明知自己並無足夠資力，
    竟共同基於意圖為自己不法所有之概括犯意聯絡，分別邀集辰○○、丙○○、寅
    ○○、洪清雲（會單上記載為甲○○○）、辛○○（會單上記載為壬○○）等會
    員（會員姓名詳如卷附會單所示），對之詐稱其等有足夠之資力，由卯○○擔任
    會首，招募會期自八十五年十一月十日起至八十七年一月十日止，每月會款新台
    幣（下同）二萬元，連會首共十五會之互助會一會（採外標制），且明知莊淑菁
    並未加入該互助會，竟將莊女列入給丙○○之會單內，致辰○○等會員因而陷於
    錯誤而參加成為會員交付會款，共詐得會首款約二十八萬元。卯○○、午○○二
    人又承前詐欺之概括犯意，連續在不詳時日及八十六年七月十日二次開標時，冒
    用會員壬○○（即辛○○）、丙○○等人之名義，於白紙上書寫投標金額及會員
    姓名參予投標，並分別以不詳金額、六千元之利息得標，致辰○○等活會會員陷
    於錯誤而交付會款，而生損害於辛○○、辰○○二人及其餘活會會員，第一次冒
    標詐得活會會款約十多萬元，第二次冒標因不久即宣佈止會，故僅自辰○○處收
    取活會會款四萬元，且楊、涂二人就會員得標金額，對於不同之會員皆為不同之
    陳述，以此方式從中詐取利息之差額。嗣於八十六年七月下旬，卯○○、午○○
    二人宣告上開互助會止會，經辰○○詢問丙○○、辛○○等人後，始知受騙。
二、案經告訴人辰○○、辛○○分別訴請台灣高雄地方法院檢察署檢察官偵查起訴及
    移送併辦。
    理      由
一、訊據被告卯○○、午○○對其等招募前述之互助會，且於八十六年七月間宣布止
    會之事實固坦承不諱，惟均矢口否認有何詐欺及冒標犯行，皆辯稱：招募上開互
    助會時經濟狀況還可以，而上開互助會因原先答應參加之會員，有事後又不參加
    者，故名單乃有所變動，惟最終確定為卯○○、乙○○、丑○○、甲○○○、辰
    ○○、王麗惠、丁○○、癸○○、寅○○、丙○○、子○○、辛○○、庚○○、
    戊○○等人，並無製作不實之會員名單，至於莊淑菁係先參加而後退出之人，被
    告亦未將之列於會單，又辛○○因未繳交會款，亦無從標取會款，被告並無以辛○○（即壬○○）名義標取會款，告訴人提出之互助會單上有壬○○得標之記載
    應係告訴人之誤載，又丙○○係八十六年七月份得標，然因被告已止會，所以未
    再收取會款，只是在此會開標之前，辰○○已表示不參予投標，預先繳交會款四
    萬元予被告，被告二人並無冒標詐欺之情事云云。惟查：
（一）前開事實，業據告訴人辰○○、辛○○指述綦詳，並有互助會單多紙、本票影
      本七張、支票及退票理由單影本各一紙附卷可稽。對照告訴人辰○○所提出自
      己持有及會員丙○○所持有之會單，其上所記載之各會員投標日及得標金額均
      不相同，且丙○○會單上尚將未入會之「莊淑菁」列名其上，已屬可疑，被告
      等雖辯稱上揭會單係告訴人自行提出，其記載恐有不實，然證人丙○○（現改
      名沈宜珊）已到庭證稱該會單係被告中一人交付予伊，現被告二人已將會錢還
      清云云（見本院八十八年六月十七日訊問筆錄），則丙○○應無在會單上故為
      不實記載以陷害被告之理；況會員洪清雲、子○○、陳洧洧（原名陳瑞仁）復
      於本院審理時分別到庭證稱：「我有參加上開互助會一會，是以甲○○○名義
      參加，我還是活會，（問：為何有二張會單？）第一張是開標時給我的，後來
      第二次開標前說人數有減少又給我一張，標單上記載姓名及標金是涂女告訴我
      的」、「我有參加上開互助會一會，於八十六年四月十日以七千三百元得標，
      我得標後就沒再記是何人得標」、「我有參加上開互助會一會，於八十六年三
      月十日以八千元得標，我提出會單上記載之得標者及標金是我去參加開標時親
      自記載」等語，證人洪清雲、子○○、陳洧洧並各提出會單二紙、會單一紙、
      會單一紙附卷為證（詳本院八十八年五月二十五日、六月八日訊問筆錄）。觀
      諸上開三名證人所提出之會單，其中子○○、陳洧洧均係開標時親自到場記載
      ，故該二人所提出會單所記載之得標者及標金皆相符合，而證人洪清雲則係依
      據被告午○○之告知而記載得標者及標金，故洪清雲所提出會單上之記載與子
      ○○、陳洧洧所提出會單之記載即有出入，且洪清雲所提出之會單亦與告訴人
      蔡淑玲、會員丙○○會單之記載有不符之處，由此足證被告等確有向不同會員
      虛報不同得標者及標金之情事，若被告二人無冒標及從中詐取利息差額之情事
      ，何以各會員所提出之會單會有如此差異？
（二）告訴人辛○○已於本院審理時到庭指稱：伊有參加互助會但並未標得會款，然
      告訴人辰○○所提出之會單上卻記載張緯齡（即辛○○）於八十六年四月十日
      以四千三百元得標，雖告訴人一再否認告訴人辰○○會單之真實性，然會員丙○○之會單上則記載八十六年四月十日係丁○○以七千三百元得標，會員子○○之會單上則記載八十六年四月十日係子○○以七千三百元得標，三份不同之
      會單所記載者皆不相同，以子○○皆於開標時親自到場記載看來，其標單應最
      為正確，在八十六年四月十日既由子○○得標，即不可能同日再由張緯齡得標
      ，而子○○也不可能如丙○○會單上所記載係在八十六年六月十日得標，而告
      訴人辰○○之會單上卻又記載丁○○在八十六年六月十日得標，故究竟誰在八
      十六年六月十日得標實無從得知，故告訴人指述被告二人有冒標情事並非毫無
      根據，今告訴人會單上既有將未得標之張緯齡列為得標，則被告二人有冒用張
      緯齡名義標會應堪認定。又丙○○於本院審理時已證稱：八十六年七月份伊有
      去標會，但卯○○表示已止會故未標到等語，惟被告等竟稱八十六年七月間係
      丙○○得標，足證被告二人確有於八十六年七月間冒丙○○名義標會之事實，
      被告等空言否認，亦不足採。
（三）末按，被告卯○○於審理時自承到巳○○、辛○○之公司消費時，因為在屏東
      開設服裝材料行以及在砂石場中投入大量資金，以致經濟困難，而被告卯○○
      係自八十五年十一月起前往辛○○之店內消費後即未按時付款（詳後述），足
      證被告夫婦在八十五年十一月經濟狀況已不佳，竟仍招募上開互助會，且將未
      入會之人列入會員名單，顯見其等招募互助會即係為籌措做生意之資金蓄意欺
      騙會員，且於該會進行期間，又冒用會員名義標會，是其等有為自己不法所有
      之意圖實甚為明顯。本件事證明確，被告等上開所辯，均無非圖卸之詞，不足
      採信，被告犯行，洵堪認定。
二、查被告卯○○、午○○在標單上偽填活會會員之姓名及競標金額詐標會款，依民
    間互助會之習慣，足以表示該名義人願出所書利息金額標取會款，依刑法第二百
    二十條之規定，該標單應係以文書論之準文書，被告等偽造上開標單用以投標，
    核其等所為均係犯刑法第二百十六條、第二百十條之行使偽造私文書罪。其等偽
    造署押之行為係偽造私文書行為之一部，偽造私文書之低度行為又為行使之高度
    行為所吸收，均不另論罪。又被告等明知自己無資力，竟招募互助會，且冒他人
    名義得標，致各該會員陷於錯誤繳交會款，復虛報得標金額從中詐取利息差額，
    核其等所為，係另犯刑法第三百三十九條第一項之詐欺取財罪。被告等所犯上開
    各罪，均有犯意聯絡及行為分擔，應論以共同正犯，又被告等先後多次行使偽造
    私文書及詐欺之犯行，手法相同，目的同一，所犯又係同一罪名之罪，顯皆係基
    於概括之犯意，均應依連續犯之規定論以一罪。又被告等所犯多數詐欺罪間，均
    有多數被害人，係一行為同時觸犯數罪名，為想像競合犯，應依刑法第五十五條
    之規定，從一重之詐欺罪處斷。被告等所犯上開詐欺及行使偽造私文書二罪間，
    有方法結果之牽連關係，應依牽連犯之規定，從一重之行使偽造私文書罪處斷。
    爰審酌被告等明知自己經濟狀況不佳，竟召募互助會，且將未入會之人列入會員
    名單，並冒用他人名義詐標會款，致不知情之會員繳交會款，其犯行對社會經濟
    秩序實有不良影響，惡性非輕，惟念其前無不良素行，所詐得金額不多等一切情
    狀，分別量處如主文所示之刑。
三、末按檢察官雖未就被告等冒辛○○、丙○○之名義標會之犯行提起公訴，惟起訴
    部分與該偽造文書部份，有為裁判上一罪之關係，自應為起訴效力所及，本院自
    得一併審究，附此敘明。
四、移送意旨（台灣高雄地方法院檢察署八十八年度偵字第六六一五、八一四七號）
    另以：被告卯○○基於意圖為自己不法所有之概括犯意，自八十五年十一月三十
    日起至八十六年三月二十日止，至告訴人辛○○任職之「金茉莉ＫＴＶ」消費，
    均未支付現金，並簽發本票由告訴人背書擔保付款，前後消費總金額共計二十三
    萬七千六百九十元，復自八十七年七月十日起至八十七年九月五日止至告訴人巳
    ○○任職之「寒舍視聽中心」（即圓頂視廳歌唱行）消費，亦以簽帳方式支付消
    費金額十八萬元，並由巳○○在卯○○簽發之本票背書，詎被告卯○○迄未出面
    處理，因認被告此部分亦涉犯詐欺罪嫌。惟訊之被告卯○○堅決否認有何詐欺犯
    行，辯稱：我之前就常到上述二家店去消費，都有按時付款，後來我因為經營砂
    石場不順利，才未繼續付款，我並非蓄意詐欺等語。經查，被告卯○○先前均曾
    前往上述二家店內消費並付款，後來才未繼續付款等情，不惟據被告供明在卷，
    亦為告訴人辛○○、巳○○等人所不否認，辛○○並稱：因被告係伊弟弟之朋友
    故才幫他背書。巳○○則稱：因被告係朋友介紹故讓他簽帳。顯見告訴人辛○○
    、巳○○所以願繼續接受被告以簽本票方式付款，顯係基於過去被告均以簽帳方
    式消費且均能如期給付之信任關係且有朋友情誼之故，被告實無何施用詐術使告
    訴人陷於錯誤之行為。況辛○○、巳○○均自陳凡顧客簽帳均要求幹部背書，若
    顧客未還則從幹部薪水扣，顯見簽帳消費係目前娛樂業招攬顧客之經營模式，其
    本身對此舉可能會造成無法收回簽帳款項之風險已知之甚詳，告訴人等絕無任何
    受詐騙之情事。又本件審理中，被告復與「金茉莉ＫＴＶ」及巳○○達成和解，
    ，有和解書二份附卷為憑，是本件純屬民事糾葛，被告卯○○此部分之罪嫌尚有
    不足，難認與前開論罪科刑部分構成連續犯之裁判上一罪之關係，本院無從併案
    審究，附此敘明。
五、移送意旨（台灣高雄地方法院檢察署八十七年度偵字第二六二四九號）另略以：
    被告卯○○於八十六年三月間以邀請告訴人己○○擔任砂石場廠長為條件，由己○○同意將其在合作金庫領得之支票交予被告卯○○使用，惟言明僅能使用在砂
    石場而不能使用在個人，詎被告卯○○竟將該支票使用於個人往來，經己○○向
    卯○○追討支票後，卯○○又藉故推託，並於八十六年四月二十二日擅自持己○○印章、存摺到合作金庫領取第二本支票使用，因認被告此部份亦涉犯詐欺、偽
    造文書罪嫌。惟訊據被告卯○○亦堅決否認有何詐欺、偽造文書犯行，辯稱：伊
    並無以己○○擔任廠長作為交換條件，第二本支票亦係己○○同意才領取等語。
    經查，證人即與被告合夥經營砂石場之王金山於偵查中曾分別證稱：「因卯○○
    沒錢出資，我叫他至少要出支票，他就找來己○○的支票，我之前不認識己○○
    ，在小港高雄廠成立前，他們來台中找我，說己○○沒工作，要來我台中場作臨
    時工」、「去年五月卯○○打電話給我，己○○在我旁邊，他們倆還在談申請第
    二本支票的事情」等語，顯見被告卯○○並無以己○○約定擔任廠長一職，而使
    用第二本支票亦係己○○所同意，故告訴人己○○指述被告卯○○所涉犯之詐欺
    及偽造文書罪嫌，證據亦有所不足，難認與前開論罪科刑部分構成連續犯之裁判
    上一罪之關係，本院無從併案審究，併此敘明。
據上論斷，應依刑事訴訟法第二百九十九條第一項前段，刑法第二十八條、第五十六
條、第二百十六條、第二百十條、第三百三十九條第一項、第五十五條，罰金罰鍰提
高標準條例第一條前段，判決如主文。
中      華      民      國      八十九      年    九    月    二十八    日
                                  臺灣高雄地方法院刑事庭
                                      法  官    吳  宏  榮
右正本證明與原本無異。
如不服本判決，應於判決送達後十日內，向本院提出上訴狀。
                                      書記官    呂  怜  勳
中      華      民      國      八十九年    九    月    二十八    日
附錄本案論罪科刑法條：
刑法第二百十六條
行使第二百十條至第二百十五條之文書者，依偽造、變造文書或登載不實事項或使登
載不實事項之規定處斷。
刑法第二百十條
偽造、變造私文書，足以生損害於公眾或他人者，處五年以下有期徒刑。
刑法第三百三十九條第一項
意圖為自己或第三人不法之所有，以詐術使人將本人或第三人之物交付者，處五年以
下有期徒刑、拘役或科或併科一千元以下罰金。


司法院資訊處製作；財團法人民間司法改革基金會備份。
